---
title: "Reporte I Anáisis"
author: "Santiago Beltrán & Jacobo Urrea"
date: "2026-03-16"
output: html_document
---

## Librerías necesarías

```{r}
library(readr)
library(ggplot2)
library(gridExtra)
library(GGally)
library(corrplot)
library(lmtest)
library(sandwich)
```

## Importar dataset

```{r}
datos <- read_csv("~/Downloads/concrete_data.csv")
colnames(datos) <- c("cement", "slag", "ash", "water", "superplasticizer", "coarse_agg", "fine_agg", "age", "strength")

head(datos)
```

# Introducción y análisis previo de los datos

## Gráficos variables dependientes e independiente

```{r}
p1 <- ggplot(datos, aes(x = cement, y = strength)) +
  geom_point(alpha = 0.4, color = "#2C7BB6") +
  geom_smooth(method = "loess", color = "red", se = FALSE) +
  labs(title = "Resistencia vs Cemento", x = "Cemento (kg/m³)", y = "Resistencia (MPa)")

p2 <- ggplot(datos, aes(x = slag, y = strength)) +
  geom_point(alpha = 0.4, color = "#2C7BB6") +
  geom_smooth(method = "loess", color = "red", se = FALSE) +
  labs(title = "Resistencia vs Escoria", x = "Escoria (kg/m³)", y = "Resistencia (MPa)")


p3 <- ggplot(datos, aes(x = ash, y = strength)) +
  geom_point(alpha = 0.4, color = "#2C7BB6") +
  geom_smooth(method = "loess", color = "red", se = FALSE) +
  labs(title = "Resistencia vs Ceniza", x = "Ceniza (kg/m³)", y = "Resistencia (MPa)")

p4 <- ggplot(datos, aes(x = water, y = strength)) +
  geom_point(alpha = 0.4, color = "#2C7BB6") +
  geom_smooth(method = "loess", color = "red", se = FALSE) +
  labs(title = "Resistencia vs Agua", x = "Agua (kg/m³)", y = "Resistencia (MPa)")

p5 <- ggplot(datos, aes(x = superplasticizer, y = strength)) +
  geom_point(alpha = 0.4, color = "#2C7BB6") +
  geom_smooth(method = "loess", color = "red", se = FALSE) +
  labs(title = "Resistencia vs Superplastificante", x = "Superplastificante (kg/m³)", y = "Resistencia (MPa)")


p6 <- ggplot(datos, aes(x = coarse_agg, y = strength)) +
  geom_point(alpha = 0.4, color = "#2C7BB6") +
  geom_smooth(method = "loess", color = "red", se = FALSE) +
  labs(title = "Resistencia vs Agregado Grueso", x = "Agregado Grueso (kg/m³)", y = "Resistencia (MPa)")

p7 <- ggplot(datos, aes(x = fine_agg, y = strength)) +
  geom_point(alpha = 0.4, color = "#2C7BB6") +
  geom_smooth(method = "loess", color = "red", se = FALSE) +
  labs(title = "Resistencia vs Agregado Fino", x = "Agregado Fino (kg/m³)", y = "Resistencia (MPa)")

p8 <- ggplot(datos, aes(x = age, y = strength)) +
  geom_point(alpha = 0.4, color = "#2C7BB6") +
  geom_smooth(method = "loess", color = "red", se = FALSE) +
  labs(title = "Resistencia vs Edad", x = "Edad (días)", y = "Resistencia (MPa)")


#mostrar los gráficos
grid.arrange(p5)

```

## Gráficos de variables independientes (X)

### lo ideal es que se presente poca linealidad o correlación entre las variables explicativas.

```{r}
independientes <- datos[, c("cement", "slag", "ash", "water", 
                          "superplasticizer", "coarse_agg", "fine_agg", "age")]

ggpairs(independientes,
        lower = list(continuous = wrap("points", alpha = 0.3, color = "#2C7BB6", size = 0.8)),
        upper = list(continuous = wrap("cor", size = 3.5)),
        diag = list(continuous = wrap("densityDiag", fill = "#2C7BB6", alpha = 0.4)),
        title = "Matriz de dispersión entre variables independientes")

```

```{r}
matrix <- cor(independientes)
round(matrix,2)

corrplot(matrix, method = "color", type="upper", tl.cex=0.8)
```

```{r}
# Matriz de correlaciones entre variables independientes
round(cor(datos[, c("cement", "slag", "ash", "water", 
                  "superplasticizer", "coarse_agg", "fine_agg", "age")]), 3)
```

```{r}
l3 <- ggplot(datos, aes(x = water, y = fine_agg)) +
  geom_point(alpha = 0.4, color = "#2C7BB6") +
  geom_smooth(method = "loess", color = "red", se = FALSE)

grid.arrange(l3)
```

## Validación si existen solo relaciones lineales o también hay relaciones no lineales.

```{r}

# Correlaciones de Pearson entre cada variable independiente y la dependiente
cor_matrix <- cor(datos[, c("cement", "slag", "ash", "water", 
                          "superplasticizer", "coarse_agg", "fine_agg", "age", "strength")])

# Ver correlaciones solo con la variable dependiente
round(cor_matrix[, "strength"], 3)

```

## Transformación de datos

```{r}
cor(datos$age, datos$strength)
cor(log(datos$age), datos$strength)

#Creación de la variable transformada
datos$log_age <- log(datos$age)
```

```{r}
p8_1 <- ggplot(datos, aes(x = log(age), y = strength)) +
  geom_point(alpha = 0.4, color = "#2C7BB6") +
  geom_smooth(method = "loess", color = "red", se = FALSE) +
  labs(title = "Resistencia vs Edad", x = "Edad (días)", y = "Resistencia (MPa)")


grid.arrange(p8_1)
```

# Estimación de modelos, ajuste y validación

## Modelo completo usando age sin transformación

```{r}

#modelo usando age sin transformación
modelo <- lm(strength ~ cement + slag + ash + water + superplasticizer + coarse_agg + fine_agg + age, datos)

summary(modelo)
```

## Modelo completo usando age con transformación (log_age)

```{r}
#modelo usando age con transformación
modelo2 <- lm(strength ~ cement + slag + ash + water + superplasticizer + coarse_agg + fine_agg + log_age, datos)
summary(modelo2)
```

## Reestimación del modelo eliminando variables no significativas

```{r}
#modelo eliminando variable no significativa (superplasticizer)

modelo3 <- lm(strength ~ cement + slag + ash + water + coarse_agg + fine_agg + log_age, datos)

summary(modelo3)
```

## Validación de supuestos del modelo

### Linealidad

Para validar la linealidad del modelo se usa el gráfico de residuos vs valores ajustados

```{r}
# Gráfico de residuos vs valores ajustados
plot(modelo3$fitted.values, modelo3$residuals,
     main = "Residuos vs Valores Ajustados",
     xlab = "Valores Ajustados",
     ylab = "Residuos",
     pch = 20, col = "#2C7BB6", alpha = 0.5)
abline(h = 0, col = "red", lwd = 2)
```

### Normalidad de residuos

```{r}
# 1. Histograma de residuos
hist(modelo3$residuals,
     main = "Histograma de Residuos",
     xlab = "Residuos",
     ylab = "Frecuencia",
     col = "#2C7BB6",
     border = "white",
     breaks = 30)

```

```{r}
qqnorm(modelo3$residuals,
       main = "QQ-Plot de Residuos",
       pch = 20, col = "#2C7BB6")
qqline(modelo3$residuals, col = "red", lwd = 2)
```

```{r}
#Prueba Shapiro para evaluar normalidad
shapiro.test(modelo3$residuals)
```

La prueba Shapiro-Wilk rechaza la normalidad de los residuos (dado que el p-value es menor al nivel de significancia 0.05). Sin embargo, dado el tamaño de muestra (n = 1030), esta prueba es muy sensible a desviaciones mínimas. El QQ-Plot muestra que los residuos siguen aproximadamente una distribución normal en su parte central, con leves desviaciones en las colas.

Sin embargo, para mayor seguridad en la decisión, se plantea usar un método alternativo a Shapiro-Wilk, que en este caso es la prueba Kolmogorov-Smirnov, el cual es menos sensible al tamaño de la muestra ortorgando un resultado menos influenciado por este mismo.

```{r}

ks.test(modelo3$residuals, "pnorm", 
        mean = mean(modelo3$residuals), 
        sd = sd(modelo3$residuals))
```

En esta ocasión, la prueba Kolmogorov-Smirnov no rechaza normalidad, (p-value = 0.068). Esto sumado a que el QQ-Plot muestra un buen ajuste en la parte central de la distribución, permite concluir que el supuesto de normalidad de errores se cumple razonablemente.


## Homocedasticidad
```{r}
plot(modelo3$fitted.values, sqrt(abs(modelo3$residuals)),
     main = "Scale-Location",
     xlab = "Valores Ajustados",
     ylab = "Raíz de |Residuos|",
     pch = 20, col = "#2C7BB6")
abline(lm(sqrt(abs(modelo3$residuals)) ~ modelo3$fitted.values), 
       col = "red", lwd = 2)
```

```{r}
bptest(modelo3)
```


```{r}
pesos <- 1 / fitted(lm(abs(modelo3$residuals) ~ modelo3$fitted.values))^2

# Paso 2: estimar el modelo WLS
modelo_wls <- lm(strength ~ cement + slag + ash + water + 
                  coarse_agg + fine_agg + log_age, 
                  data = datos, weights = pesos)

summary(modelo_wls)
```

```{r}
bptest(modelo_wls)
```

