---
title: "Regresion2"
author: "Santiago Beltran y Jacobo Urrea"
date: "2026-04-18"
output: html_document
---

```{r}
library(tidyverse)
library(broom)
library(car)
library(lmtest)
library(MASS)
library(emmeans)
library(readxl)
library(knitr)    
library(dplyr)
library(tidyr)
library(modelsummary)
```

### Cargar los datos

```{r}
datos <- read_csv("concrete_data.csv")
colnames(datos) <- c("cement", "slag", "ash", "water", "superplasticizer", "coarse_agg", "fine_agg", "age", "strength")

head(datos)
```

### Primer modelo

```{r}
#modelo usando age sin transformación
modelo <- lm(strength ~ cement + slag + ash + water + superplasticizer + coarse_agg + fine_agg + age, datos)

summary(modelo)
```

### Segundo modelo

```{r}
#modelo usando age con transformación
datos$log_age <- log(datos$age)
modelo2 <- lm(strength ~ cement + slag + ash + water + superplasticizer + coarse_agg + fine_agg + log_age, datos)
summary(modelo2)

```

### Tercer modelo

```{r}
#modelo eliminando variable no significativa (superplasticizer)

modelo3 <- lm(strength ~ cement + slag + ash + water + coarse_agg + fine_agg + log_age, datos)

summary(modelo3)
```

### Modelo con pesos

```{r}
# Cálculo de los pesos 
pesos <- 1 / fitted(lm(abs(modelo3$residuals) ~ modelo3$fitted.values))^2

# Estimación del modelo WLS
modelo_wls <- lm(strength ~ cement + slag + ash + water + 
                  coarse_agg + fine_agg + log_age, 
                  data = datos, weights = pesos)

summary(modelo_wls)
```

## Reestimación del modelo WLS con distinto peso

```{r}
pesos2 <- 1 / datos$cement

# Estimación del modelo WLS
modelo_wls2 <- lm(strength ~ cement + slag + ash + water + 
                  coarse_agg + fine_agg + log_age, 
                  data = datos, weights = pesos2)

summary(modelo_wls2)
```

# Validación de supuestos del modelo

### Linealidad

Para validar la linealidad del modelo se usa el gráfico de residuos vs valores ajustados

```{r}
#Prueba Reset para evaluar normalidad Modelo 3
resettest(modelo3)
#Prueba Reset para evaluar normalidad Modelo WLS
resettest(modelo_wls)
#Prueba Reset para evaluar normalidad Modelo WLS2
resettest(modelo_wls2)

```

### Normalidad de residuos

```{r}
#Prueba Shapiro-Wilk para evaluar normalidad Modelo 3
shapiro.test(modelo3$residuals)

#Prueba Shapiro-Wilk para evaluar normalidad Modelo WLS
shapiro.test(modelo_wls$residuals)

#Prueba Shapiro-Wilk para evaluar normalidad Modelo WLS 2
shapiro.test(modelo_wls2$residuals)
```

La prueba Shapiro-Wilk rechaza la normalidad de los residuos (dado que el p-value es menor al nivel de significancia 0.05). Sin embargo, dado el tamaño de muestra (n = 1030), esta prueba es muy sensible a desviaciones mínimas. El QQ-Plot muestra que los residuos siguen aproximadamente una distribución normal en su parte central, con leves desviaciones en las colas.

Sin embargo, para mayor seguridad en la decisión, se plantea usar un método alternativo a Shapiro-Wilk, que en este caso es la prueba Kolmogorov-Smirnov, el cual es menos sensible al tamaño de la muestra ortorgando un resultado menos influenciado por este mismo.

```{r}
#Prueba Kolmogorov-Smirnov para evaluar normalidad Modelo 3
ks.test(modelo3$residuals, "pnorm", 
        mean = mean(modelo3$residuals), 
        sd = sd(modelo3$residuals))

#Prueba Kolmogorov-Smirnov para evaluar normalidad Modelo WLS
ks.test(modelo_wls$residuals, "pnorm", 
        mean = mean(modelo_wls$residuals), 
        sd = sd(modelo_wls$residuals))

#Prueba Kolmogorov-Smirnov para evaluar normalidad Modelo WLS 2
ks.test(modelo_wls2$residuals, "pnorm", 
        mean = mean(modelo_wls2$residuals), 
        sd = sd(modelo_wls2$residuals))

```

## Homocedasticidad

```{r}
#Prueba de Breusch-Pagan Modelo 3
bptest(modelo3)
```

```{r}
#Prueba de Breusch-Pagan Modelo WLS
bptest(modelo_wls)
```

```{r}
#Prueba de Breusch-Pagan Modelo WLS 2
bptest(modelo_wls2)
```

## Independencia de residuos

```{r}

#Prueba Durbin-Watson Modelo 3
dwtest(modelo3)

#Prueba Durbin-Watson Modelo WLS (toca extraer los residuos manualmente)
residuos_wls <- residuals(modelo_wls)
dwtest(lm(residuos_wls ~ 1))

#Prueba Durbin-Watson Modelo WLS 2 (toca extraer los residuos manualmente)
residuos_wls2 <- residuals(modelo_wls2)
dwtest(lm(residuos_wls2 ~ 1))
```

Inicialmente, dado el resultado de la prueba de Durbin-Watson se rechaza la independencia de los residuos dado el p valor (p \< 2.2e-16) y que los valores DW están alejado del 2. Sin embargo hay que elaborar un análisis para poder explicar el porque pasa esto.

Una posible causa de este resultado, es que el dataset este ordenado por alguna variable (por ejemplo la cantidad de cemento o or el tipo de mezcla). En caso tal que se presente esta situación, esto hace que observaciones consecutivas sean similares entre sí, generando una autorocorrelación artificial que no refleja un problema real del modelo.

Para verificar esta hipótesis se genera el siguiente gráfico, para detectar si los residuos tienen algún patrón cuando se ordenan secuencialmente

```{r}
plot(modelo3$residuals, type = "l",
     main = "Residuos en orden de observación",
     xlab = "Índice",
     ylab = "Residuos")
abline(h = 0, col = "red")
```

Observando el gráfico con detalle, hay algunas zonas donde los residuos parecen agruparse (por ejemplo alrededor del índice 100-200 los residuos son más pequeños, y cerca del 400 hay picos grandes). Esto sugiere que el dataset tiene cierto ordenamiento por tipo de mezcla o experimento, lo cual genera autocorrelación artificial.

La prueba de Durbin-Watson rechaza la independencia de residuos en los 3 modelos (DW ≈ 1.3, p \< 2.2e-16). Sin embargo, el gráfico de residuos en orden de observación no muestra patrones sistemáticos claros de tendencia o ciclos — los residuos oscilan aleatoriamente alrededor del cero. Dado que los datos son de corte transversal y provienen de experimentos de laboratorio agrupados por tipo de mezcla, la autocorrelación detectada se atribuye al ordenamiento del dataset y no a una violación estructural del supuesto de independencia.

## Multicolinealidad

```{r}
#VIF Modelo 3
vif(modelo3)

#VIF Modelo WLS
vif(modelo_wls)

#VIF Modelo WLS 2
vif(modelo_wls2)
```

# Bondad de ajuste entre modelos

```{r}
AIC(modelo3, modelo_wls, modelo_wls2)
BIC(modelo3, modelo_wls, modelo_wls2)
```

Los modelos WLS superan al modelo OLS en todas las métricas de bondad de ajuste. Tanto el AIC como el BIC son menores en los modelos WLS, indicando mejor ajuste, mientras que el r2 ajustado también muestra mejor rendimiento en los modelos WLS que en el OLS (ligeramente mejor en el WLS que en el WLS 2) . Dado que el Modelo WLS2 además cumple los supuestos de normalidad y homocedasticidad, este es el modelo final seleccionado.

###Variables Confusoras

```{r}

# Extraer coeficientes con nombres
coef_full <- broom::tidy(modelo_wls2) %>% 
  dplyr::select(term, estimate) %>% 
  dplyr::rename(completo = estimate)
coef_water <- broom::tidy(modelo_sin_water) %>% 
  dplyr::select(term, estimate) %>% 
  dplyr::rename(sin_water = estimate)

coef_cement <- broom::tidy(modelo_sin_cement) %>% 
  dplyr::select(term, estimate) %>% 
  dplyr::rename(sin_cement = estimate)

coef_logage <- broom::tidy(modelo_sin_logage) %>% 
  dplyr::select(term, estimate) %>% 
  dplyr::rename(sin_logage = estimate)


# Unir todo por nombre de variable
tabla_conf <- coef_full %>%
  left_join(coef_water, by = "term") %>%
  left_join(coef_cement, by = "term") %>%
  left_join(coef_logage, by = "term")

tabla_conf

```


###Interacciones
```{r}
interaccion <- lm(strength ~ cement*water + slag + ash + 
                         coarse_agg + fine_agg, 
                         data = datos)

interaccion2 <- lm(strength ~ cement * log_age + slag + ash + water + 
                  coarse_agg + fine_agg, 
                         data = datos)

interaccion3 <- lm(strength ~ log_age*water + slag + ash + 
                         coarse_agg + fine_agg + cement, 
                         data = datos)

interaccion4 <- lm(strength ~ slag * cement + log_age + water + ash + 
                         coarse_agg + fine_agg, 
                         data = datos)

```


```{r}
summary(interaccion)
summary(interaccion2)
summary(interaccion3)
summary(interaccion4)
```

```{r}
broom::tidy(interaccion, conf.int = TRUE)
broom::tidy(interaccion2, conf.int = TRUE)
broom::tidy(interaccion3, conf.int = TRUE)
broom::tidy(interaccion4, conf.int = TRUE)
```


```{r}
library(ggplot2)

ggplot(datos, aes(x = cement, y = strength, color = water)) +
  geom_point(alpha = 0.4) +
  geom_smooth(method = "lm", se = FALSE) +
  labs(title = "Interacción entre Cemento y Agua",
       x = "Cement",
       y = "Strength")

ggplot(datos, aes(x = cement, y = strength, color = age)) +
  geom_point(alpha = 0.4) +
  geom_smooth(method = "lm", se = FALSE) +
  labs(title = "Interacción Cemento × Edad",
       x = "Cement",
       y = "Strength")

ggplot(datos, aes(x = water, y = strength, color = age)) +
  geom_point(alpha = 0.4) +
  geom_smooth(method = "lm", se = FALSE) +
  labs(title = "Interacción Agua × Edad",
       x = "Water",
       y = "Strength")


ggplot(datos, aes(x = cement, y = strength, color = slag)) +
  geom_point(alpha = 0.4) +
  geom_smooth(method = "lm", se = FALSE) +
  labs(title = "Interacción Cemento × Slag",
       x = "Cement",
       y = "Strength")

```


```{r}
datos$water_cat <- cut(datos$water, breaks = 3)

ggplot(datos, aes(x = cement, y = strength, color = water_cat)) +
  geom_point(alpha = 0.4) +
  geom_smooth(method = "lm", se = FALSE) +
  labs(title = "Interacción Cemento × Agua",
       color = "Nivel de agua")

datos$age_cat <- cut(datos$age, breaks = 3)

ggplot(datos, aes(x = cement, y = strength, color = age_cat)) +
  geom_point(alpha = 0.4) +
  geom_smooth(method = "lm", se = FALSE) +
  labs(title = "Interacción Cemento × Edad",
       x = "Cement",
       y = "Strength",
       color = "Edad (niveles)")

ggplot(datos, aes(x = water, y = strength, color = age_cat)) +
  geom_point(alpha = 0.4) +
  geom_smooth(method = "lm", se = FALSE) +
  labs(title = "Interacción Agua × Edad",
       x = "Water",
       y = "Strength",
       color = "Edad (niveles)")

datos$slag_cat <- cut(datos$slag, breaks = 3)

ggplot(datos, aes(x = cement, y = strength, color = slag_cat)) +
  geom_point(alpha = 0.4) +
  geom_smooth(method = "lm", se = FALSE) +
  labs(title = "Interacción Cemento × Slag",
       x = "Cement",
       y = "Strength",
       color = "Nivel de slag")

```


```{r}
interaccion2 <- lm(strength ~ water + cement*water + slag + ash + 
                         coarse_agg + fine_agg, 
                         data = datos)
summary(interaccion2)
```


#Eleccion de variables
```{r}
# Modelo nulo y completo
m_null <- lm(strength ~ 1, data = datos)
m_full <- lm(strength ~ cement + slag + ash + water + 
             coarse_agg + fine_agg + log_age + 
             log_age*water + slag*cement,  
             data = datos)

n <- nrow(datos) 

scope_list <- list(
  lower = ~ 1,
  upper = ~ cement + slag + ash + water + 
            coarse_agg + fine_agg + log_age +
            log_age:water + slag:cement
)

# Forward AIC
m_step_aic_fwd <- MASS::stepAIC(m_null, scope = scope_list, 
                                 direction = "forward", trace = TRUE)

broom::tidy(m_step_aic_fwd, conf.int = TRUE)
broom::glance(m_step_aic_fwd)

# Forward BIC
m_step_bic_fwd <- step(m_null, scope = scope_list,
                        direction = "forward", k = log(n), trace = TRUE)

summary(m_step_bic_fwd)
```

```{r}
# Backward AIC
m_step_aic_back <- MASS::stepAIC(m_full, direction = "backward", trace = TRUE)
broom::tidy(m_step_aic_back, conf.int = TRUE)
broom::glance(m_step_aic_back)
```

```{r}
# Both (stepwise) desde log_age
m_zero <- lm(strength ~ log_age, data = datos)
m_step_both <- MASS::stepAIC(m_zero, scope = scope_list,
                              direction = "both", trace = TRUE)

# Both BIC
m_step_bic_both <- step(m_zero, scope = scope_list,
                         direction = "both", k = log(n), trace = TRUE)
broom::tidy(m_step_both, conf.int = TRUE)
broom::glance(m_step_both)


```


Dados los resultados en cada uno de los métodos ejecutados, se procede a crear el siguiente modelo 

```{r}
# Centrar variables
datos$cement_c <- scale(datos$cement, scale = FALSE)
datos$water_c <- scale(datos$water, scale = FALSE)
datos$slag_c <- scale(datos$slag, scale = FALSE)
datos$log_age_c <- scale(datos$log_age, scale = FALSE)

# Modelo WLS con interacciones y variables centradas
modelo_wls_int_c <- lm(strength ~ log_age_c + cement_c + water_c + slag_c + ash +
                        log_age_c:water_c + cement_c:slag_c,
                        data = datos, weights = 1/datos$cement)

summary(modelo_wls_int_c)
```


Se corrobora el cumplimiento de los supuestos del modelo

```{r}

# 1. LINEALIDAD - Residuos vs Valores Ajustados
plot(modelo_wls_int$fitted.values, modelo_wls_int$residuals,
     main = "Residuos vs Valores Ajustados (WLS con interacciones)",
     xlab = "Valores Ajustados",
     ylab = "Residuos",
     pch = 20, col = "#2C7BB6")
abline(h = 0, col = "red", lwd = 2)

# 2. NORMALIDAD - QQ Plot y pruebas
qqnorm(modelo_wls_int$residuals,
       main = "QQ-Plot Residuos (WLS con interacciones)",
       pch = 20, col = "#2C7BB6")
qqline(modelo_wls_int$residuals, col = "red", lwd = 2)

shapiro.test(modelo_wls_int$residuals)
ks.test(modelo_wls_int$residuals, "pnorm",
        mean = mean(modelo_wls_int$residuals),
        sd = sd(modelo_wls_int$residuals))

# 3. HOMOCEDASTICIDAD - Scale-Location y Breusch-Pagan
plot(modelo_wls_int$fitted.values, sqrt(abs(modelo_wls_int$residuals)),
     main = "Scale-Location (WLS con interacciones)",
     xlab = "Valores Ajustados",
     ylab = "Raíz de |Residuos|",
     pch = 20, col = "#2C7BB6")
abline(lm(sqrt(abs(modelo_wls_int$residuals)) ~ modelo_wls_int$fitted.values),
       col = "red", lwd = 2)

bptest(modelo_wls_int)

# 4. INDEPENDENCIA
residuos_wls_int <- residuals(modelo_wls_int)
dwtest(lm(residuos_wls_int ~ 1))

# 5. MULTICOLINEALIDAD
vif(modelo_wls_int)
```
En los resultados del supuesto de la multicolinealidad, se presentan correlaciones severas, por este motivo, se procede a seguir trabajando con el modelo de WLS2, dado que este controla todos los supuestos de mejor manera.

### Medidas de influencia

```{r}
n <- nobs(modelo_wls2)              # número de observaciones
p <- length(coef(modelo_wls2))     # número de parámetros (incluye intercepto)
```

```{r}
# Cook's Distance
cook <- cooks.distance(modelo_wls2)

plot(cook, type = "h",
     main = "Distancia de Cook",
     xlab = "Índice de observación",
     ylab = "Distancia de Cook",
     col = "#2C7BB6")
abline(h = 4/nrow(datos), col = "red", lwd = 2, lty = 2)

# Observaciones influyentes según Cook
influyentes_cook <- which(cook > 4/nrow(datos))
cat("Observaciones influyentes (Cook):", length(influyentes_cook), "\n")

```

```{r}
#DFFITS
dffits_val <- dffits(modelo_wls2)
umbral_dffits <- 2 * sqrt(length(coef(modelo_wls2)) / nrow(datos))

plot(dffits_val, type = "h",
     main = "DFFITS",
     xlab = "Índice de observación",
     ylab = "DFFITS",
     col = "#2C7BB6")
abline(h = c(umbral_dffits, -umbral_dffits), col = "red", lwd = 2, lty = 2)

influyentes_dffits <- which(abs(dffits_val) > umbral_dffits)
cat("Observaciones influyentes (DFFITS):", length(influyentes_dffits), "\n")
```


```{r}
#DFBETAS
dfbetas_val <- dfbetas(modelo_wls2)
umbral_dfbetas <- 2 / sqrt(nrow(datos))

# Gráfico para cada coeficiente (solo cement y log_age como más importantes)
plot(dfbetas_val[, "cement"], type = "h",
     main = "DFBETAS - Cement",
     xlab = "Índice de observación",
     ylab = "DFBETAS",
     col = "#2C7BB6")
abline(h = c(umbral_dfbetas, -umbral_dfbetas), col = "red", lwd = 2, lty = 2)

plot(dfbetas_val[, "log_age"], type = "h",
     main = "DFBETAS - log_age",
     xlab = "Índice de observación",
     ylab = "DFBETAS",
     col = "#2C7BB6")
abline(h = c(umbral_dfbetas, -umbral_dfbetas), col = "red", lwd = 2, lty = 2)

# Observaciones influyentes según DFBETAS (en cualquier coeficiente)
influyentes_dfbetas <- which(apply(abs(dfbetas_val), 1, max) > umbral_dfbetas)
cat("Observaciones influyentes (DFBETAS):", length(influyentes_dfbetas), "\n")

```


```{r}
# Resumen de observaciones influyentes en las 3 medidas
influyentes_todas <- Reduce(intersect, list(influyentes_cook, 
                                             influyentes_dffits, 
                                             influyentes_dfbetas))
cat("Observaciones influyentes en las 3 medidas:", length(influyentes_todas), "\n")
print(influyentes_todas)

```

Se procede a reestimar el modelo sin las observaciones influyentes

```{r}
# Reestimar modelo sin observaciones influyentes
datos_sin_influyentes <- datos[-influyentes_todas, ]

modelo_wls2_sin <- lm(strength ~ cement + slag + ash + water + 
                       coarse_agg + fine_agg + log_age,
                       data = datos_sin_influyentes, 
                       weights = 1/datos_sin_influyentes$cement)

summary(modelo_wls2_sin)
```

```{r}
# Extraer las 65 observaciones influyentes
obs_influyentes <- datos[influyentes_todas, ]

# Resumen estadístico de las influyentes vs el resto
cat("=== OBSERVACIONES INFLUYENTES ===\n")
summary(obs_influyentes[, c("cement", "slag", "ash", "water", 
                              "coarse_agg", "fine_agg", "age", "strength")])

cat("\n=== RESTO DE OBSERVACIONES ===\n")
summary(datos[-influyentes_todas, c("cement", "slag", "ash", "water", 
                                     "coarse_agg", "fine_agg", "age", "strength")])

# Ver si tienen valores extremos
cat("\n=== VALORES EXTREMOS EN INFLUYENTES ===\n")
cat("Resistencia máxima:", max(obs_influyentes$strength), "\n")
cat("Resistencia mínima:", min(obs_influyentes$strength), "\n")
cat("Edad máxima:", max(obs_influyentes$age), "\n")
cat("Edad mínima:", min(obs_influyentes$age), "\n")
cat("Cemento máximo:", max(obs_influyentes$cement), "\n")
cat("Cemento mínimo:", min(obs_influyentes$cement), "\n")

# Gráfico comparativo de resistencia
boxplot(datos$strength[-influyentes_todas], obs_influyentes$strength,
        names = c("No influyentes", "Influyentes"),
        main = "Comparación de resistencia",
        ylab = "Resistencia (MPa)",
        col = c("#2C7BB6", "#D7191C"))
```
Dados los resultados se decide no eliminar las observaciones dado que: 

- No son errores de medición ni datos incorrectos — son mezclas reales de laboratorio con características válidas.
- Su influencia se explica directamente por el esquema de ponderación 1/cement — mezclas con poco cemento naturalmente tienen más peso.
- Eliminarlas sesgaría el modelo hacia mezclas con alto contenido de cemento.


#Validación fuera de la muestra y pronosticos
```{r}
# Validación fuera de la muestra


set.seed(123) # Para reproducibilidad

# Dividir dataset: 80% entrenamiento, 20% prueba
n <- nrow(datos)
indices_train <- sample(1:n, size = 0.8 * n)
datos_train <- datos[indices_train, ]
datos_test <- datos[-indices_train, ]

cat("Observaciones entrenamiento:", nrow(datos_train), "\n")
cat("Observaciones prueba:", nrow(datos_test), "\n")

# Reestimar WLS2 con datos de entrenamiento
modelo_wls2_train <- lm(strength ~ cement + slag + ash + water + 
                         coarse_agg + fine_agg + log_age,
                         data = datos_train, 
                         weights = 1/datos_train$cement)

summary(modelo_wls2_train)

# Predecir sobre datos de prueba
predicciones <- predict(modelo_wls2_train, newdata = datos_test)

# Métricas de error
mae <- mean(abs(predicciones - datos_test$strength))
rmse <- sqrt(mean((predicciones - datos_test$strength)^2))
r2_test <- cor(predicciones, datos_test$strength)^2

cat("\n=== MÉTRICAS FUERA DE MUESTRA ===\n")
cat("MAE:", round(mae, 4), "\n")
cat("RMSE:", round(rmse, 4), "\n")
cat("R² fuera de muestra:", round(r2_test, 4), "\n")
cat("R² ajustado dentro de muestra:", 0.8382, "\n")

# Gráfico predicciones vs valores reales
plot(datos_test$strength, predicciones,
     main = "Valores reales vs Predicciones (fuera de muestra)",
     xlab = "Resistencia real (MPa)",
     ylab = "Resistencia predicha (MPa)",
     pch = 20, col = "#2C7BB6", alpha = 0.5)
abline(a = 0, b = 1, col = "red", lwd = 2)
```

```{r}
# Pronósticos

# Definir nuevas mezclas para pronosticar
nuevas_mezclas <- data.frame(
  cement     = c(300, 200, 450),
  slag       = c(100, 150,   0),
  ash        = c( 50, 100,   0),
  water      = c(180, 170, 200),
  coarse_agg = c(950, 900,1000),
  fine_agg   = c(750, 700, 800),
  age        = c( 28,  90, 365)
)

# Crear log_age para las nuevas mezclas
nuevas_mezclas$log_age <- log(nuevas_mezclas$age)

# Pronósticos con intervalo de confianza (media)
pronostico_ic <- predict(modelo_wls2, newdata = nuevas_mezclas, 
                          interval = "confidence", level = 0.95)

# Pronósticos con intervalo de predicción (observación individual)
pronostico_ip <- predict(modelo_wls2, newdata = nuevas_mezclas, 
                          interval = "prediction", level = 0.95)

# Mostrar resultados
cat("=== INTERVALOS DE CONFIANZA (95%) ===\n")
print(round(pronostico_ic, 2))

cat("\n=== INTERVALOS DE PREDICCIÓN (95%) ===\n")
print(round(pronostico_ip, 2))

# Tabla resumen
resultados <- data.frame(
  Mezcla = c("Mezcla 1 (28 días)", "Mezcla 2 (90 días)", "Mezcla 3 (365 días)"),
  Prediccion = round(pronostico_ip[, "fit"], 2),
  IC_inferior = round(pronostico_ic[, "lwr"], 2),
  IC_superior = round(pronostico_ic[, "upr"], 2),
  IP_inferior = round(pronostico_ip[, "lwr"], 2),
  IP_superior = round(pronostico_ip[, "upr"], 2)
)

cat("\n=== TABLA RESUMEN DE PRONÓSTICOS ===\n")
print(resultados)
```

