---
title: "Reporte I Anáisis"
author: "Santiago Beltrán & Jacobo Urrea"
date: "2026-03-16"
output: html_document
---

## Librerías necesarías

```{r}
library(readr)
library(ggplot2)
library(gridExtra)
library(GGally)
library(corrplot)
```

## Importar dataset

```{r}
datos <- read_csv("~/Downloads/concrete_data.csv")
colnames(datos) <- c("cement", "slag", "ash", "water", "superplasticizer", "coarse_agg", "fine_agg", "age", "strength")

head(datos)
```

# Introducción y análisis previo de los datos

## Gráficos variables dependientes e independiente

```{r}
p1 <- ggplot(datos, aes(x = cement, y = strength)) +
  geom_point(alpha = 0.4, color = "#2C7BB6") +
  geom_smooth(method = "loess", color = "red", se = FALSE) +
  labs(title = "Resistencia vs Cemento", x = "Cemento (kg/m³)", y = "Resistencia (MPa)")

p2 <- ggplot(datos, aes(x = slag, y = strength)) +
  geom_point(alpha = 0.4, color = "#2C7BB6") +
  geom_smooth(method = "loess", color = "red", se = FALSE) +
  labs(title = "Resistencia vs Escoria", x = "Escoria (kg/m³)", y = "Resistencia (MPa)")


p3 <- ggplot(datos, aes(x = ash, y = strength)) +
  geom_point(alpha = 0.4, color = "#2C7BB6") +
  geom_smooth(method = "loess", color = "red", se = FALSE) +
  labs(title = "Resistencia vs Ceniza", x = "Ceniza (kg/m³)", y = "Resistencia (MPa)")

p4 <- ggplot(datos, aes(x = water, y = strength)) +
  geom_point(alpha = 0.4, color = "#2C7BB6") +
  geom_smooth(method = "loess", color = "red", se = FALSE) +
  labs(title = "Resistencia vs Agua", x = "Agua (kg/m³)", y = "Resistencia (MPa)")

p5 <- ggplot(datos, aes(x = superplasticizer, y = strength)) +
  geom_point(alpha = 0.4, color = "#2C7BB6") +
  geom_smooth(method = "loess", color = "red", se = FALSE) +
  labs(title = "Resistencia vs Superplastificante", x = "Superplastificante (kg/m³)", y = "Resistencia (MPa)")


p6 <- ggplot(datos, aes(x = coarse_agg, y = strength)) +
  geom_point(alpha = 0.4, color = "#2C7BB6") +
  geom_smooth(method = "loess", color = "red", se = FALSE) +
  labs(title = "Resistencia vs Agregado Grueso", x = "Agregado Grueso (kg/m³)", y = "Resistencia (MPa)")

p7 <- ggplot(datos, aes(x = fine_agg, y = strength)) +
  geom_point(alpha = 0.4, color = "#2C7BB6") +
  geom_smooth(method = "loess", color = "red", se = FALSE) +
  labs(title = "Resistencia vs Agregado Fino", x = "Agregado Fino (kg/m³)", y = "Resistencia (MPa)")

p8 <- ggplot(datos, aes(x = age, y = strength)) +
  geom_point(alpha = 0.4, color = "#2C7BB6") +
  geom_smooth(method = "loess", color = "red", se = FALSE) +
  labs(title = "Resistencia vs Edad", x = "Edad (días)", y = "Resistencia (MPa)")


#mostrar los gráficos
grid.arrange(p5)

```

## Gráficos de variables independientes (X)

### lo ideal es que se presente poca linealidad o correlación entre las variables explicativas.

```{r}
independientes <- datos[, c("cement", "slag", "ash", "water", 
                          "superplasticizer", "coarse_agg", "fine_agg", "age")]

ggpairs(independientes,
        lower = list(continuous = wrap("points", alpha = 0.3, color = "#2C7BB6", size = 0.8)),
        upper = list(continuous = wrap("cor", size = 3.5)),
        diag = list(continuous = wrap("densityDiag", fill = "#2C7BB6", alpha = 0.4)),
        title = "Matriz de dispersión entre variables independientes")

```

```{r}
matrix <- cor(independientes)
round(matrix,2)

corrplot(matrix, method = "color", type="upper", tl.cex=0.8)
```

```{r}
# Matriz de correlaciones entre variables independientes
round(cor(datos[, c("cement", "slag", "ash", "water", 
                  "superplasticizer", "coarse_agg", "fine_agg", "log_age")]), 3)
```

```{r}
l3 <- ggplot(datos, aes(x = water, y = fine_agg)) +
  geom_point(alpha = 0.4, color = "#2C7BB6") +
  geom_smooth(method = "loess", color = "red", se = FALSE)

grid.arrange(l3)
```

## Validación si existen solo relaciones lineales o también hay relaciones no lineales.

```{r}

# Correlaciones de Pearson entre cada variable independiente y la dependiente
cor_matrix <- cor(datos[, c("cement", "slag", "ash", "water", 
                          "superplasticizer", "coarse_agg", "fine_agg", "age", "strength")])

# Ver correlaciones solo con la variable dependiente
round(cor_matrix[, "strength"], 3)

```

## Transformación de datos

```{r}
cor(datos$age, datos$strength)
cor(log(datos$age), datos$strength)

#Creación de la variable transformada
datos$log_age <- log(datos$age)
```

```{r}
p8_1 <- ggplot(datos, aes(x = log(age), y = strength)) +
  geom_point(alpha = 0.4, color = "#2C7BB6") +
  geom_smooth(method = "loess", color = "red", se = FALSE) +
  labs(title = "Resistencia vs Edad", x = "Edad (días)", y = "Resistencia (MPa)")


grid.arrange(p8_1)
```

# Estimación de modelos, ajuste y validación

## Modelo completo usando age sin transformación

```{r}

#modelo usando age sin transformación
modelo <- lm(strength ~ cement + slag + ash + water + superplasticizer + coarse_agg + fine_agg + age, datos)

summary(modelo)
```

## Modelo completo usando age con transformación (log_age)

```{r}
#modelo usando age con transformación
modelo2 <- lm(strength ~ cement + slag + ash + water + superplasticizer + coarse_agg + fine_agg + log_age, datos)
summary(modelo2)
```

## Reestimación del modelo eliminando variables no significativas

```{r}
#modelo eliminando variable no significativa (superplasticizer)

modelo3 <- lm(strength ~ cement + slag + ash + water + coarse_agg + fine_agg + log_age, datos)

summary(modelo3)
```

## Validación de supuestos del modelo

### Linealidad

#### Para validar la linealidad del modelo se usa el gráfico de residuos vs valores ajustados
```{r}
# Gráfico de residuos vs valores ajustados
plot(modelo3$fitted.values, modelo3$residuals,
     main = "Residuos vs Valores Ajustados",
     xlab = "Valores Ajustados",
     ylab = "Residuos",
     pch = 20, col = "#2C7BB6", alpha = 0.5)
abline(h = 0, col = "red", lwd = 2)
```

```{r}
# 1. Histograma de residuos
hist(modelo3$residuals,
     main = "Histograma de Residuos",
     xlab = "Residuos",
     ylab = "Frecuencia",
     col = "#2C7BB6",
     border = "white",
     breaks = 30)

```

```{r}
qqnorm(modelo3$residuals,
       main = "QQ-Plot de Residuos",
       pch = 20, col = "#2C7BB6")
qqline(modelo3$residuals, col = "red", lwd = 2)
```

```{r}
shapiro.test(modelo3$residuals)
```


